【裁判字號】    92,訴,1599
【裁判日期】    921110
【裁判案由】    租佃爭議
【裁判全文】
臺灣臺南地方法院民事判決  九十二年度訴字第一五九九號
    原      告  丙○○
    訴訟代理人  乙○○
    被      告  丁○○
    被      告  甲○○
右當事人間租佃爭議事件，本院（言詞辯論終結日期：九十二年十月二十七日）判決
如左：
    主      文
原告之訴及其假執行之聲請均駁回。
訴訟費用由原告負擔。
    事      實
甲、原告方面：
    一、聲明：被告應將坐落台南縣官田鄉○○段一五五號、一五五之一號、一五五
        之二號、一五五之三號、一五五之四號、一五五之五號、一五五之六號、一
        五五之七號、一五五之八號等九筆土地返還原告，並願供擔保請准宣告假執
        行。
    二、陳述：
      （一）按法律不得牴觸憲法，命令不得牴觸憲法或法律，下級機關訂定之命令
            不得牴觸上級機關之命令，此經中央法規標準法第十一條訂有明文；且
            人民之生存權、工作權及財產權，應予保障，權利之限制，應以防止妨
            礙他人自由、避免緊急危難、維持社會秩序或增進公共利益所必要者為
            限，為憲法第十五條、第二十三條所明訂，可知如法律欲限制人民之財
            產權，其限制之手段與所欲達成之目的間，必須符合必要性與相當性之
            原則，否則，即屬違憲之法律，其抵觸憲法部分，應不得適用。查「耕
            地租約期滿時，有左列情形之一者，出租人不得收回自耕：一、出租人
            不能自任耕作者。二、出租人所有收益足以維持一家生活者。三、出租
            人因收回耕地，致承租人失其家庭生活依據者。」、「耕地租約於租期
            屆滿時，除出租人依本條例收回自耕外，如承租人願繼續承租者，應續
            定租約。」，固為耕地三七五減租條例第十九條第一項、第二十條所明
            定，而為現存有效之法律，然耕地三七五減租條例係於五十年前以法律
            之形式強制耕地所有權人將其耕地以政府規定之租金額出租予當時之承
            租人，並限定其租期期滿及承租人續租之權利，出租人不得反對，直接
            剝奪了耕地所有權人對其耕地財產之締約自由權，使耕地所有人再也無
            法管理、使用其耕地，其違反「私法自治」、「契約自由」二大原則而
            有侵害憲法第十五條所保障之人民財產權，至為明顯。
      （二）而五十年前制定耕地三七五減租條例時，台灣係完全的農業社會，多數
            人均靠農作物為生，尤其是依靠承租耕作他人農地為生之佃農更占農村
            人口之多數，且因斯時中國共產黨藉農村土改為口號，結合佃農清算鬥
            爭地主，壯大聲勢力量，迫使政府播遷來台，政府為安定政局，避免中
            共之力量藉由號召土改鼓動農村佃農造反而滲入台灣，而先行制定實施
            耕地三七五減租條例收攬當時位於社會低下階層之農村佃農之人心，避
            免共產黨趁隙而入，煽動造亂，雖然此項措施係強將部分特定人之財產
            利益移歸另部分特定人，而顯有使農地出租人之財產權益受損之情形，
            惟以當時情況觀之，或許尚可勉強稱之為符合憲法第二十三條之避免緊
            急危難之情形。惟近年來依內政部九十年十二月底之統計資料，全國仍
            存在之耕地三七五租約以戶數論，出租人為四萬九千一百零三戶，承租
            人為五萬五千一百二十二戶，以租賃耕地面積論為二萬二千九百三十八
            公頃（詳如附呈內政部九十一年九月編著「九十一年度出租耕地租約期
            滿處理工作講習講義」第一頁），僅占全國耕地八十四萬八千七百四十
            三公頃（全國耕地面積如附呈行政院農業委員會統計室所統計之「耕地
            、林地及魚塭面積」表所示）之百分之二點七左右，其對全國農業之影
            響已甚微小，原先為避免緊急危難為維持社會安定而制定「耕地三七五
            減租條例之時空背景，已完全不復存在。又依上開承租人戶數與承租耕
            地面積換算，平均每戶承租戶所承租之耕地面積僅零點四一六一公頃，
            而依行政院農委會九十一年十月三十日所公布之「台灣地區稻穀生產成
            本調查報告」之統計，於九十年度每公頃耕地之稻穀產量第一期為六○
            三七公斤及第二期為四五八八公斤，合計每公頃耕地全年度之稻穀產量
            為一萬零六百二十五公斤，所需生產費用第一期為十萬三千一百九十一
            元，第二期為九萬六千二百七十一元，合計全年所需生產費用約為十九
            萬九千四百六十二元，而九十年度之蓬萊稻穀價格為每公斤十八點二八
            元，每公頃耕地可收入之稻穀價格為十八萬零六百二十五元，加上副產
            品二十七元，總計十八萬零六百五十二元，扣除所需生產費用十九萬九
            千四百六十二元，尚須虧損一萬八千八百一十元，縱不計工資及資金利
            息成本，總生產費用於扣除工資十二萬一千五百二十八元及資金利息一
            千一百九十一元後，其收益亦僅有十萬三千九百零九元，而平均每個承
            租戶所承租之耕地面積，如前所述僅有零點四一六一公頃，則平均每個
            承租戶於不計工資、利息成本之情形下，耕作承租耕地之全年收益僅有
            四萬三千二百三十七元，平均每個月不到三千六百零三元，比例顯不相
            當。
      （三）次查台灣近三十年來工商業蓬勃發展，多數人均已以依恃工商業為生，
            造成農村人口大量流失，縱使仍留在農村之人口，亦大都兼有其他職業
            收入，依行政院農委會民國九十年之統計資料，台灣之農家平均每戶年
            收入為八十八萬一千二百九十八元，其中農業所得為十六萬三千一百五
            十八元，非農業所得為七十一萬八千一百四十元，農業所得僅占其全部
            所得之百分之十八點五一（詳如附呈農家與非農家所得總額比較表所示
            ），若再從前述平均每承租戶耕作承租耕地於不計工資等成本所能獲得
            之年收益為三萬一千九百一十四元來計算，其承租耕地之收益僅占其農
            業收入之百分之十九點五六（絕大部分之承租人於四十二年時均已依耕
            者有其田條例放領大部分出租人之農地，而兼有自耕農之身分），更只
            占其全部收入之百分之三點六二，換言之，依上揭行政院農委會之統計
            資料顯示，目前仍繼續承租耕地之三七五租約承租人，其百分之九十六
            以上之絕大部分收入亦已非靠承耕三七五租約農地而來，其與五十年前
            耕地三七五減租條例制定當時，農村佃農幾戶全賴耕作地主土地收入維
            生之情況，已完全不同，自不應再以扶助佃農、避免中共煽動為由限制
            ，甚至剝奪地主之財產權。
      （四）退步而言，縱認耕地承租人確有需特別照顧之必要性存在，惟按國家應
            重視社會救助、福利服務、國民就業、社會保險及醫療保健等社會福利
            工作，對於社會救助和國民就業等救濟性支出應優先編列，為我國憲法
            增修條文第十條第五項所明定，倘認承租耕地之佃農係屬經濟上弱勢，
            而有救濟救助之必要，則依前揭憲法增修條文之規定，應屬國家之憲法
            義務，國家應制定法律、編列預算以推行照顧佃農之政策，耕地三七五
            減租條例之立法目的，固有照顧佃農之旨，惟其單方面強制續約、對出
            租人收回耕地加上諸多法律上之限制已如前述，且收回耕地後尚應由出
            租人對承租人加以補償，無異於將國家照顧所謂弱勢佃農之義務，完全
            轉嫁由出租人承受，此不惟有悖公平正義，更已違反憲法之規定。
      （五）綜上所述，耕地三七五減租條例第十九條、第二十條規定所欲達成之目
            的，於現今時空背景下已失所據，則為達成該目的所為對人民權利所附
            加之限制，亦失其必要性，且其已將國家照顧弱勢佃農之義務，強令轉
            嫁予耕地出租人負擔，亦與憲法有違，應屬違憲而無效之法律，自不能
            拘束當事人。
      （六）末按所有人對於無權占有或侵奪其所有物者，得請求返還之，民法第七
            百六十七條前段定有明文。原告與被告間就系爭土地之租期已於九十一
            年十二月三十一日屆滿，期滿後原告不願繼續出租系爭土地與被告，並
            已將不欲續約之表示通知被告，且本件應不得適用耕地三七五減租條例
            第十九條、第二十條之違憲規定，已如前述，故至租期屆滿後，原告與
            被告間就系爭土地已無租賃關係存在，惟被告仍繼續占有系爭土地，拒
            不返還，應屬無權占有。依前揭民法之規定，原告得請求被告返還其占
            有之土地，並願供擔保以代釋明，請准宣告假執行。
    三、證據：提出九十一年度出租耕地租約期滿處理工作講習講義一份、耕地林地
        及魚塭面積表一份、農家與非農家所得總額比較表一份等為證，並聲請裁定
        停止本件訴訟程序後聲請大法官解釋耕地三七五減租條例第十九條、第二十
        條規定是否違憲。
乙、被告方面：
    一、聲明：原告之訴及其假執行之聲請均駁回。
    二、陳述：耕地三七五減租條例第十九條、第二十條規定乃現行有效之法律規定
        ，原告主張上開規定因違憲而無效云云，顯非可採，且本件被告於原定租期
        屆滿後，業已明白表示欲續租系爭耕地，則依據耕地三七五減租條例第十九
        條、第二十條之規定，原告本即不得拒絕續訂租約，從而，被告繼續佔用耕
        作系爭土地，自屬有權佔有，原告本件之請求為無理由。
    理      由
一、本件原告起訴主張：原告所有系爭台南縣官田鄉○○段一五五號、一五五之一號
    、一五五之二號、一五五之三號、一五五之四號、一五五之五號、一五五之六號
    、一五五之七號、一五五之八號等九筆耕地，前經原告依耕地三七五減租條例之
    規定出租予被告，惟其租期已於九十一年十二月三十一日屆滿，租期屆滿後原告
    復已通知被告不願繼續出租系爭土地予被告在案，且耕地三七五減租條例第十九
    條、第二十條規定應屬違憲，蓋近年來承租耕地面積，實際僅佔總耕地面積
    2.7%而已，且承租耕地之平均收益每月不到3603元，顯見耕地承租人絕大部分收
    入並非靠承耕三七五租約農地而來，比例顯不相當，上開規定自不符憲法比例原
    則；又上開規定已將國家應對佃農照顧之社會福利工作，轉嫁由地主負擔，亦
    不符憲法公平正義原則；是本件應不得適用上開違憲之法律規定，故於租期屆滿
    後，兩造間就系爭土地即已無任何租賃關係存在，惟被告仍繼續占有系爭土地，
    拒不返還，應屬無權占有，爰本於所有權之作用訴請被告返還其占有之系爭土地
    等語。
二、被告則以：耕地三七五減租條例第十九條、第二十條規定乃現行有效之法律規定
    ，原告主張上開規定因違憲而無效云云，顯非可採，本件被告於原定租期屆滿後
    ，業已明白表示欲續租系爭耕地，則依據耕地三七五減租條例第十九條、第二十
    條之規定，原告本即不得拒絕續訂租約，從而，被告繼續佔用耕作系爭土地，自
    屬有權佔有，本件原告之請求為無理由等語，資為抗辯。
三、查本件有關原告主張：原告所有系爭九筆耕地，前經原告出租予被告，惟其租期
    已於九十一年十二月三十一日屆滿，租期屆滿後原告復已通知被告不願繼續出租
    系爭土地予被告等情，為被告所不爭，此部份固堪信為真實。惟本件有關原告主
    張：耕地三七五減租條例第十九條、第二十條規定應屬違憲，本件應不得適用上
    開違憲之法律規定一節，既為被告所否認，兩造並以前揭情詞互辯，則本件所應
    審究者厥為：耕地三七五減租條例第十九條、第二十條規定是否係屬違憲之規定
    ？從而，本件應不得適用上開違憲之法律規定？茲分述如下：
    （一）按耕地租約於租期屆滿時，除出租人依本條例收回自耕外，如承租人願繼
          續承租者，應續訂租約，耕地三七五減租條例第二十條有明文，故三七五
          耕地租約期滿時，承租人如有請求續租之事實，縱為出租人所拒絕，租賃
          關係亦非因租期屆滿而當然消滅（最高法院五十一年台上字第一八五八號
          判例參照）。準此，耕地三七五租約自不得與一般租約同視，不可解為於
          租期屆至後租賃關係當然終止，或因出租人為收回自耕之意思表示或申請
          而當然消滅其租賃關係。查兩造間就系爭土地所訂定之耕地三七五租約，
          雖於九十一年十二月三十一日租期屆滿，惟被告既已依耕地三七五減租條
          例第二十條規定申請續訂租約，此為兩造所不爭，本件原告又非以符合耕
          地三七五減租條例所定得收回自耕之情事主張收回自耕，揆諸前開說明，
          兩造間之租約並不因出租人於租期屆滿時表示不願續租而當然消滅，反應
          因被告表示願繼續承租而應續訂三七五租約才是，則被告繼續佔用耕作系
          爭土地，自屬有權佔有，從而，原告本於所有權之作用，訴請被告返還其
          占有之系爭土地，自屬無據。
    （二）就此，原告雖另主張：近年來承租耕地面積實際僅佔總耕地面積2.7%而已
          ，又承租耕地之平均收益每月不到3603元，顯見耕地承租人絕大部分收入
          並非靠承耕三七五租約農地而來，比例顯不相當，則耕地三七五減租條例
          第十九條、第二十條之規定自不符憲法比例原則，且上開規定已將國家應
          對佃農照顧之社會福利工作，轉嫁由地主負擔，亦不符憲法公平正義原則
          ，從而，本件應不得適用上開違憲之法律規定云云。惟按法官應依據法律
          獨立審判，憲法第八十條定有明文，故經依法公布施行之法律，法官自應
          以之為審判依據，不得逕行認定法律為違憲而拒絕適用，此有司法院大法
          官釋字第三七一號解釋可資參照。查耕地三七五減租條例既於四十年六月
          七日經依法公布施行，且現仍為現行有效之法律，耕地三七五減租條例第
          十九條、第二十條規定亦未經司法院大法官會議解釋宣告為違憲，此為兩
          造所不爭，則依上說明，耕地三七五減租條例第十九條、第二十條規定自
          應作為本件審判之依據，本院不得逕行拒絕適用。原告主張本件應不得適
          用耕地三七五減租條例第十九條、第二十條規定（蓋該規定應屬違憲）云
          云，應非可採。
    （三）原告雖再主張：耕地三七五減租條例第十九條、第二十條規定應有如上所
          述違憲之疑慮，爰請求本院裁定停止本件審判程序並聲請釋憲云云。惟查
          ：
          依據司法院大法官會議釋字第三七一號解釋，法官於審理案件時，對於
            應適用之法律，倘依其合理之確信，認有牴觸憲法之疑義者，固得裁定
            停止訴訟程序，並提出客觀上形成確信法律為違憲之具體理由，聲請司
            法院大法官解釋。然依此而裁定停止訴訟程序聲請司法院大法官解釋者
            ，必須以「法官於審理案件時，對於應適用之法律，依其合理之確信，
            認有牴觸憲法之疑義」者為其要件，此觀上開解釋自明。
          按「承租人應自任耕作，並不得將耕地全部或一部轉租於他人」、「承
            租人違反前項規定時，原訂租約無效，得由出租人收回自行耕種或另行
            出租」，耕地三七五減租條例第十六條第一、二項分別定有明文。次按
            「耕地租約在租佃期限未屆滿前，非有左列情形之一不得終止：一、承
            租人死亡而無繼承人時。二、承租人放棄耕作權時。三、地租積欠達兩
            年之總額時。四、非因不可抗力繼續一年不為耕作時。五、經依法編定
            或變更為非耕地使用時」，亦為該條例第十七條第一項所明定。再按「
            耕地租約期滿時，有左列情形之一者，出租人不得收回自耕：一、出租
            人不能自任耕作者。二、出租人所有收益足以維持一家生活者。三、出
            租人因收回耕地，致承租人失其家庭生活依據者」、「出租人為擴大家
            庭農場經營規模，得收回與其自耕地同一或鄰近地段內之耕地自耕，不
            受前項第二款規定之限制」，復為該條例第十九條第一、二項所明定。
            是由上開規定可知，於耕地三七五租賃之情形，倘承租人有放棄耕作或
            非因不可抗力繼續一年不為耕作之情事，無論出租人能否自任耕作，出
            租人皆可主張收回耕地；又倘出租人能夠自任耕作，或出租人係為擴大
            家庭農場經營規模而收回與其自耕地同一或鄰近地段內之耕地自耕，只
            要收回自耕不致使承租人失其家庭生活依據，出租人皆可於租期屆滿時
            收回出租之耕地。亦即，於耕地三七五租賃之情形，限於承租人仍欲繼
            續耕作，且出租人又不能自任耕作或並非為擴大家庭農場經營規模而收
            回與其自耕地同一或鄰近地段內之耕地自耕之情形（但縱有上開情形，
            倘收回自耕將使承租人失其家庭生活依據者，仍應除外），始強令出租
            人應與承租人依該條例第二十條規定續訂租約。準此以觀，該等規定實
            未剝奪租佃雙方之締約自由或財產權，充其量僅可解為於「承租人仍能
            續任耕作，且出租人又不能自任耕作」或「倘收回自耕將使承租人失其
            家庭生活依據」之條件下，限制出租人應與承租人續訂租約罷了，且上
            開限制，亦顯與憲法第一百五十三條所定，國家為改良農民之生活，增
            進其生產技能，應制定保護農民之法律，實施保護農民之政策之基本國
            策相符，實難認上開限制有何牴觸憲法之疑義存在。
          況按「憲法第十五條規定，人民之生存權應予保障；第一百五十三條復
            明定，國家為改良農民之生活，增進其生產技能，應制定保護農民之法
            律，實施保護農民之政策，明確揭示國家負有保障農民生存及提昇其生
            活水準之義務。耕地三七五減租條例即屬上開憲法所稱保護農民之法律
            ，其第十九條第一項第三款規定，出租人因收回耕地，致承租人失其家
            庭生活依據者，耕地租約期滿時，出租人不得收回自耕，目的即在保障
            佃農，於租約期滿時不致因出租人收回耕地，嚴重影響其家庭生活及生
            存權利」，亦據司法院大法官會議釋字第四二二號解釋闡釋甚詳，益徵
            耕地三七五減租條例確屬憲法所稱保護農民之法律無訛，是本件原告主
            張耕地三七五減租條例之強制續約規定係違反憲法第十五條、第二十三
            條云云，應不足採。原告主張耕地三七五減租條例之強制續約規定係屬
            違憲一節，既非可採，則原告請求本院裁定停止本件審判程序並聲請釋
            憲，本院爰認無此必要，附此敘明。
四、綜上所述，耕地三七五減租條例第十九條、第二十條規定，係屬現行有效之法律
    規定，本院應不得逕行拒絕適用，且本件被告於原定耕地租約租期屆滿後，業已
    明白表示欲續租系爭耕地，是依據耕地三七五減租條例第十九條、第二十條之規
    定，原告本即不得拒絕續訂租約，則被告繼續佔用耕作系爭土地，自屬有權佔有
    ，從而，原告本於所有權之作用，訴請被告返還其占有之系爭土地，自屬無據，
    其訴應予駁回。又原告本案之請求既經駁回，則其假執行之聲請亦失所附麗，爰
    併予駁回。
五、兩造其餘主張及所提證據，與本院上開論斷無涉或無違，爰不予一一贅述，附此
    敘明。
六、據上論結，本件原告之訴為無理由，依民事訴訟法第七十八條，判決如主文。
中      華      民      國    九十二    年      十一      月     十     日
                                臺灣臺南地方法院民事第三庭
~B法      官  王金龍
右為正本係照原本作成。
如對本判決上訴，須於判決送達後廿日內向本院提出上訴狀。
中      華      民      國    九十二    年      十一      月   十一     日
~B法院書記官  黃富煜


司法院資訊處製作；財團法人民間司法改革基金會備份。
